【裁判字號】    99,台上,271
【裁判日期】    990210
【裁判案由】    請求確認本票債權不存在
【裁判全文】
最高法院民事判決              九十九年度台上字第二七一號
上  訴  人  林黃意（即黃意）
訴訟代理人  蔡壽男律師
被 上訴 人  甲○○
            乙○○
            丙○○
共      同
訴訟代理人  羅豐胤律師
            蔡素惠律師
上列當事人間請求確認本票債權不存在事件，上訴人對於中華民
國九十八年三月十日台灣高等法院台中分院第二審更審判決（九
十七年度重上更(三)字第三四號），提起上訴，本院判決如下：
    主  文
上訴駁回。
第三審訴訟費用由上訴人負擔。
    理  由
本件被上訴人主張：上訴人於民國八十二年間，藉被上訴人甲○
○與訴外人謝文深發生婚外情事件之機，虛言為甲○○解決對謝
文深配偶謝巫今伶之賠償、辦法會消災及敷衍黑道份子等，迫使
甲○○簽發交付如原判決附表一所示面額合計新台幣（下同）三
千二百六十萬元之本票六張（下稱原本票）。嗣於九十一年一月
二十日，上訴人偕同其家人及訴外人邱俊宏，至甲○○及二女即
被上訴人乙○○、丙○○之加拿大溫哥華住處，控制伊行動自由
，脅迫伊共同簽署分期清償契約書（下稱清償契約）及簽發如原
判決附表二所示面額合計三千六百六十萬元之本票八張（下稱系
爭本票）。兩造間既無前述債權債務關係存在，伊亦已撤銷上開
被詐欺及脅迫之意思表示，上訴人仍持系爭本票聲請法院裁定准
予強制執行，顯然無據等情，求為確認系爭本票債權不存在及該
清償契約之債權不存在之判決（未繫屬本院者，不另論敘）。
上訴人則以：甲○○於八十二年五月間為其妨害家庭訴訟和解金
，向伊借款九百萬元，嗣又以移民加拿大及投資需款為由，陸續
向伊妹黃燦寶及伊友顏金英借款，共計三千二百六十萬元，始簽
發原本票交付伊等以為憑據。嗣甲○○意圖避債，伊乃於九十一
年一月二十日赴溫哥華與甲○○商議達成和解，甲○○除當場簽
立清償契約，取回原本票，另行簽發系爭本票外，並由乙○○、
丙○○分別於清償契約及系爭本票上簽名，擔任連帶保證人及共
同發票人。被上訴人以其受詐欺、脅迫簽署清償契約及系爭本票
而撤銷意思表示，即無理由。雖借款有部分為訴外人黃燦寶、顏
金英所出借，惟該債權業經其等讓與伊，並通知甲○○，伊對甲
○○之借款債權自屬存在等語，資為抗辯。
原審以：按金錢借貸為要物契約，應由貸與人就交付金錢之事實
負舉證責任。本件上訴人主張被上訴人為清償借款始簽發交付系
爭本票，被上訴人既否認彼此間有借貸關係存在及收受上訴人交
付借款，上訴人自應就借款之已交付事實，負舉證之責。又被上
訴人請求確認系爭本票及清償契約之債權不存在，均為消極確認
之訴，應由上訴人就該本票及清償契約所載債權存在之事實，負
舉證責任。依上訴人所舉證人黃燦寶證稱：伊於八十二年至八十
六年間分三、四次借錢給甲○○，每次最少二百萬元，最多達七
百萬元，總共一千五百五十萬元，都是現金，沒講到利息，正確
交錢時日均已忘記，自始迄今均未收到利息，甲○○應還伊錢等
語，黃燦寶就此交付現金鉅款究提自何處不能提出任何證明，又
未要求立據或提出擔保，即上訴人亦坦承「甲○○沒有說過要給
黃燦寶利息」，均不足證明甲○○向上訴人借款，而甲○○於八
十六年六月十四日另函黃燦寶所稱借據，並非甲○○向上訴人借
款；及證人顏金英證稱：自八十三年起甲○○向伊借一千二百三
十萬元，分五、六次交付現金，計一百多萬元、二百多萬元、三
百多萬元不等，伊將錢直接交給甲○○，無借據給伊，錢是伊借
給甲○○，甲○○應還伊錢等語，迄無立據或開票、提款紀錄為
憑，且就如何計息取息毫無佐證，所證非屬甲○○向上訴人借款
，顏金英復證稱：「錢是我借給甲○○，所以甲○○應該還我錢
，總共欠我三千七百多萬元（即含利息二千五百多萬元在內）」
，顯示未由上訴人墊付利息二千五百多萬元。至上訴人抗辯甲○
○因妨害家庭案件向伊借用一千萬元以要求訴外人謝巫今伶撤回
告訴，並未提出支付該款之借據等為證，上訴人提出甲○○所寄
書信四紙均未觸及本件借款事項，甲○○將郵政儲金金融卡交上
訴人領取三萬五千元亦無從證明甲○○有向上訴人借款。況關於
通姦和解金之支付借款金額，上訴人先則謂係一千萬元，嗣改稱
為九百萬元，又改稱祇四百八十萬元，前後歧異；謝巫今伶另案
供陳僅於八十二年間見過上訴人一次，當時雖對甲○○提出妨害
婚姻之告訴，但事後撤回告訴，沒拿到任何和解金等語，上訴人
既未支付謝巫今伶和解金，卻對甲○○誆稱代為支付和解金而令
出具本票，難認其間存有借貸之法律關係。上開分期清償契約書
係於九十一年一月二十日簽訂，甲○○旋即報案上訴人恐嚇，上
訴人翌日乃遭加拿大國警察機關盤查，返台後並由我國警局據報
偵訊；參以上訴人於九十一年四月二十二日所具民事答辯(一)狀，
均無提及有何轉讓債權由上訴人取得權利。且黃燦寶、顏金英於
九十二年二月二十五日在第一審到場，均僅證稱甲○○欠其借款
；陪同上訴人赴加拿大之證人邱俊宏同日所證亦無提及上訴人有
就債權讓與口頭告知甲○○。上訴人抗辯伊與甲○○簽立清償契
約時已受讓取得債權並口頭通知甲○○而發生效力，自非可取。
按債權讓與乃不變更債權之同一性，由債權人將其債權移轉與相
對人之準物權契約。必須債權讓與契約發生效力時，該債權始移
轉於相對人，而生債權移轉之效力。且債權之讓與，非經讓與人
或受讓人通知債務人，對於債務人不生效力，民法第二百九十七
條第一項規定甚明，自無溯及讓與移轉之可言。上訴人抗辯該清
償契約所載借款債權額三千二百六十萬元中有部分原為黃燦寶、
顏金英所有之債權，其二人於九十二年五月一日與伊訂立債權讓
與契約，約定其等對甲○○之債權分別溯及自九十一年一月三日
、同年月五日起讓與伊，亦屬無據。上訴人所辯其以債權受讓人
之地位與被上訴人簽立清償契約，即無從成立。前開清償契約縱
屬和解契約，乃在確認以前金錢借貸法律關係，並非創設新的法
律關係。上訴人對甲○○既無系爭債權，則其使甲○○與之簽立
清償契約，不能因此創設取得該債權，其使甲○○為擔保該債權
而取得被上訴人共同簽發系爭本票之債權，即不存在。上訴人對
乙○○、丙○○之保證債權，亦因主債權不存在而不存在。從而
被上訴人請求確認系爭本票債權不存在及該清償契約之債權不存
在，應予准許等詞，並說明兩造其餘攻擊防禦方法之取捨意見，
因而為上訴人敗訴之判決，於法核無不合。上訴論旨，就原審取
捨證據、認定事實及解釋契約之職權行使，指摘原判決不當，求
予廢棄，非有理由。
據上論結，本件上訴為無理由。依民事訴訟法第四百八十一條、
第四百四十九條第一項、第七十八條，判決如主文。
中    華    民    國  九十九  年    二    月    十    日
                      最高法院民事第六庭
                          審判長法官  劉  福  來
                                法官  陳  國  禎
                                法官  陳  重  瑜
                                法官  吳  麗  女
                                法官  簡  清  忠
本件正本證明與原本無異
                                      書  記  官
中    華    民    國  九十九  年    三    月    二    日
                                                      K

司法院資訊處製作；財團法人民間司法改革基金會備份。
